臺灣桃園地方法院刑事判決　　　　　　　96年度簡上字第48號
公　訴　人　臺灣桃園地方法院檢察署檢察官
上　訴　人
即　被　告　甲○○
　　　　　　　　　　（現另案在臺灣臺北監獄臺北分監執行中
上列上訴人即被告因妨害兵役案件，不服本院95年度桃簡字第18
40號中華民國95年11月30日第一審判決（聲請簡易判決處刑書案
號：95年度偵字第12349 號），提起上訴本院合議庭，改適用第
一審通常程序審理，並判決如下：
    主  文
原判決撤銷。
李大鈞無罪。
    理  由
一、公訴意旨略以：被告甲○○係後備軍人，為65年次之教育召
    集之應召員，原住桃園縣龜山鄉○○○路32號8 樓，依法應
    接受教育召集，竟意圖為避免召集處理，將住居所遷移，無
    故不申報其住所。嗣於民國94年10月10日、94年10月14日，
    迭經桃園縣政府警察局龜山分局通知領取教育召集令（編號
    精誠9301之4 號、指定應於94年10月19日前往桃園縣八德市
    和平255 號之龍蟠營區報到），前往上開住所，仍無法送達
    其本人而接受召集，認被告涉犯防害兵役治罪條例第10條第
    1 項第3 款居住處所遷移，無故不依規定申報罪嫌云云。
二、按被告未經審判證明有罪確定前，推定其為無罪；犯罪事實
    ，應依證據認定之，無證據不得認定犯罪事實。又不能證明
    被告犯罪者，應諭知無罪之判決，刑事訴訟法第154 條、第
    301 條第1 項分別定有明文。次按，認定犯罪事實所憑之證
    據，雖不以直接證據為限，間接證據亦包括在內，然而無論
    直接證據或間接證據，其為訴訟上之證明，須於通常一般人
    均不致有所懷疑，而得確信其為真實之程度者，始得據為有
    罪之認定，倘其證明尚未達到此一程度，而有合理之懷疑存
    在時，即難遽採為不利被告之認定，最高法院著有76年臺上
    字第4986號判例可資參照。又依刑事訴訟法第161 條第1 項
    規定，檢察官就被告犯罪事實，應負舉證責任，並指出證明
    之方法。因此，檢察官對於起訴之犯罪事實，應負提出證據
    及說服之實質舉證責任。倘其所提出之證據，不足為被告有
    罪之積極證明，或其指出證明之方法，無從說服法院以形成
    被告有罪之心證，基於無罪推定之原則，自應為被告無罪判
    決之諭知，最高法院亦著有92年臺上字第128 號判例可參。
    末按，後備軍人「意圖避免召集處理」，而有居住處所遷移
    ，無故不依規定申報者，處1 年以下有期徒刑，拘役或科新
    臺幣9 萬元以下罰金，妨害兵役治罪條例第10條第1 項第3
    款定有明文；又後備軍人犯第1 項之罪，致使召集令無法送
    達者，以避免召集論，分別依第5 條或第6 條科刑，同條例
    第10條第3 項亦定有明文；是依前開法條規定，本條例第10
    條第3 項規定「以避免召集論」須以犯第1 項之罪為前提，
    亦即行為人仍須具備「意圖避免召集處理」之主觀要件，始
    有適用之餘地，並非後備軍人一有居住處所遷移，無故不依
    規定申報，而有致召集令無法送達之結果即「以避免召集論
    」。舉例申言之，妨害兵役治罪條例第6 條第1 項係以「意
    圖避免教育召集」為構成要件，其「意圖」乃避免教育召集
    之特定意圖，同條例第10條第1 項之「意圖」，則係避免任
    何一種或數種召集均屬之，故行為人若未依規定申報遷移之
    新住處，而係出於避免任何召集或某一點閱召集以外之召集
    ，致教育召集令無法送達，依該條例第10條第3 項即可以意
    圖避免（教育）召集論，而依同條例第6 條第1 項科刑，而
    無庸另行證明第6 條第1 項之避免教育召集之特定意圖，此
    為第10條第3 項立法意旨及實益之所在。故第10條第3 項之
    「以意圖避免召集論；分別依第5 條或第6 條科刑」之「意
    圖」應係指第5 條、第6 條針對特定召集加以避免之意圖，
    與同條第1 項之「意圖」未限於針對何種召集之情形自有不
    同。故第10條第3 項之適用自應以犯同條第1 項之罪，即有
    該第1 項之避免召集的意圖為要件，二者間並無循環論斷之
    問題，要難以此條例第10條第3 項有「以意圖避免召集論」
    之用語，即逕解為不以具備避免召集之主觀意圖為必要。
三、公訴人認被告李大鈞涉犯妨害兵役治罪條例第10條第3 項、
    第1 項第3 款罪嫌，係以卷附之教育召集令受領回執、桃園
    縣政府警察局龜山分局後備軍人行方不明年籍佐證表、法務
    部戶役政連結作業系統個人基本資料各1 份為其論據。訊據
    被告坦承並未居住於前揭戶籍地，且未收到上開教育召集令
    ，及未按時向召集營區報到等情，惟堅決否認有何妨害兵役
    治罪條例之犯行，辯稱：我不是故意要去別的地方住，係因
    為我太太懷孕，我帶他回娘家住，並非不要再住在該處，所
    以未申報地址遷移等語。
四、經查：
  (一)被告係桃園縣後備司令部列管之後備軍人，原設籍於桃園縣
    龜山鄉○○○路32號8 樓，嗣因遷出上開居住處所，致使桃
    園縣後備司令部所發，指定應於94年10月19日上午8 時整，
    前往桃園八德市○○路255 號龍蟠營區報到精誠9301之4 號
    教育召集令，經桃園縣政府警察局龜山分局警員宋文勇，於
    94年10月10日及同年月14日，依上址將教育召集令送達被告
    上開戶籍地時，因被告未居住在上址而無法送達等情，業據
    證人乙○○於本院審理中證述明確，並有本件教育召集令、
    桃園縣後備司令部列管後備軍人行方不明年籍佐證表、桃園
    縣後備司部令查詢作業各1 份附卷可稽，是被告遷出上開戶
    籍地後，未依規定申報，致使前開教育召集令無法送達之事
    實，堪以認定。
  (二)然證人即被告之妻丙○○於本院審理時具結證述：我於88年
    間購買坐落於桃園縣龜山鄉○○○路32號8 樓房屋（下稱系
    爭房屋），且於購買系爭房屋時我與被告就辦理結婚登記，
    並將戶籍即遷入系爭房屋，另於92年間補行結婚之公開儀式
    。我們在設定戶籍地於系爭房屋後，也有在系爭房屋居住1
    年以後才搬出系爭房屋，改住在夫家，後來於補辦結婚儀式
    後，我與被告又一起搬到戶籍地，住到93年3 、4 月間，我
    因檢查出懷孕，我與被告才又搬回夫家居住，且至今我尚有
    繼續繳納系爭房屋的貸款及管理費，且我們也要以該處為住
    所之意思，只係因為我懷第1 胎並於93年12月25日生產後，
    過了約半年後，我又懷了第2 胎，就繼續住在夫家，但後來
    被告被捉去關，我就搬回娘家住，並在娘家產下第2 胎，因
    我1 人同時要帶2 個小孩，無法自己再搬回戶籍地居住，所
    以一直未搬回戶籍地等語明確，並提出圓堡大樓住戶管理委
    員會管理收費單、彰化銀行房屋擔保借款繳息清單（見本院
    卷第83頁至第84頁）各1 份為證。且依證人丙○○所提出上
    開繳息清單及管理收費單，顯示證人丙○○係於88年1 月29
    日即向彰化銀行貸款購買系爭房屋，且有持續繳納系爭房屋
    之貸款及管理費等情甚明。證人丙○○雖為被告之妻，惟其
    業經具結，擔保其所述為實在，若有增、刪、隱、匿情事，
    將受有期徒刑7 年以下偽證罪之情形下所為上揭證述，亦與
    其提出之上列圓堡大樓住戶管理委員會管理收費單、彰化銀
    行房屋擔保借款繳息清單所示情形相符，故證人丙○○之證
    述堪為可信。足認被告確實係因為其妻懷有第1 胎，暫時搬
    離上開戶籍地等情甚明。雖被告於本院審理時辯稱: 妻子懷
    孕後，與妻子是搬回娘家居住云云，核與證人丙○○證述是
    先住夫家，待懷第2 胎，被告被關後，被告之妻子才自己搬
    回娘家住等語並不相符，以及被告陳稱有關系爭房屋之管理
    費是管理員通知後才去繳云云，亦與證人丙○○證述是於購
    買房屋時即知1 個月600 元，她都是自己去繳，1 次繳1年
    等語亦不符等情，惟前揭管理費費用及貸款暨均由被告之妻
    丙○○為處理，理當證人丙○○較為清楚，固不能以被告前
    揭辯稱情節與證人丙○○證述不相符，即遽認被告有意圖避
    免召集之故意。再者，被告前揭戶籍地之房屋係以其妻之名
    義所購買，自88年間起迄今始終未曾轉售予他人，而其妻尚
    有繼續繳納貸款及社區住戶管理費，且被告與其妻並未離婚
    ，2 人又設籍於該處，足認被告與其妻均有要以該戶籍地為
    住所之意思。再者，被告於92年4 月25日入臺灣臺北看守所
    附設戒治所，於93年1 月9 日釋放出所，又於94年11月28日
    入臺灣臺北監獄臺北分監服刑迄今，有臺灣高等法院被告前
    案紀錄表在卷可稽，可知被告亦曾因為入監服刑而未能居住
    在戶籍地，也未能與其妻兒同住。足認被告遷移上開戶籍地
    ，僅為暫時搬離，並非係基於意圖避免教育召集甚明。
  (三)況關於被告有無避免召集處理之意圖，而符合妨害兵役治罪
    條例第10條第3 項、第1 項第3 款之罪之主觀構成要件乙節
    ，查後備軍人遷移居住處所未依規定申報之原因及目的不一
    而足，諸如避債、避仇、至外地工作、生性疏懶或其他因素
    等情，均有可能，並非僅止於「意圖避免召集處理」一端，
    自不得僅以被告明知或應知有此申報義務而未依規定申報，
    即遽予推認其係以避免召集處理為積極目的，而認定其主觀
    上有避免召集處理之意圖，故公訴人雖聲請本院向後備司令
    部函查被告退伍時及前次接受教育召集令前後報到後，該部
    隊是否有告知被告若住所有遷移要申報等情事，本院認無調
    查之必要。蓋教育召集屬於短期召集，本件教育召集期間僅
    1 日（此有前開召集令可稽），而一般人非有特殊因素，通
    常不致僅為避免為期1 日之教育召集即故意遷離居住處所，
    且甘冒刑事責任不依規定申報。再佐以我國社會現況，實際
    上並未居住於戶籍地之情形非少，如僅因被告具有後備軍人
    之身分，遽認其未據實遷移戶籍必係出於避免召集處理之意
    圖，顯有悖於一般生活經驗及論理法則。此外，公訴人亦未
    提出任何積極證據以資證明被告主觀上確有避免召集之意圖
    ，自難為何不利於被告之認定。
  (五)另證人乙○○於本院審理時固證稱：我於93年搬過去與被告
    住同一社區，到目前為此沒有在該社區見過被告，桃園縣政
    府警察局龜山分局後備軍人行方不明年籍佐證表上佐證人欄
    之「乙○○」之簽名為我所簽，係當時管區派出所叫我幫忙
    找被告，但管區派出所只有跟我說是同一社區，且跟我說被
    告會在超商、便利商店等地出現，但沒有給我被告之地址，
    因我沒有找到被告，才在上揭佐證表上簽名等語（見本院卷
    第61頁至第62頁）。是證人乙○○之上揭證述亦僅能證明證
    人乙○○沒有在其居住之社區見過被告，於送達教育召集令
    時，證人乙○○在住處附近之超商、便利商店等地沒有找到
    被告，且證人蔡明當並不知道被告實際住在該社區之地址等
    情，並無法證明被告有何意圖避免召集之意圖。況被告當時
    係以其妻懷孕而與其妻暫時搬離該住處，嗣因被告入監，其
    妻又懷有第2 胎並產下第2 胎，而暫時未能返回該戶籍地居
    住，已如前述，故證人乙○○之證述亦難為有利或不利於被
    告之認定，附此敘明。
五、是公訴人認被告涉嫌前揭犯行所憑之證據，尚未達於通常一
    般之人均不致有所懷疑，而得確信其為真實之程度，依刑事
    訴訟制度「倘有懷疑，即從被告之利益為解釋」、「被告應
    被推定為無罪」之原則，即難據以為被告不利之認定。此外
    ，復查無其他積極之證據，足資認定被告有何妨害兵役治罪
    條例之犯行，自屬不能證明被告犯罪，依首開說明，自應為
    被告無罪之諭知。
六、本件被告並無檢察官聲請簡易判決處刑書所指之犯罪行為，
    而應為對其諭知無罪之判決，已如前述，原聲請簡易處刑有
    刑事訴訟法第451 條之1 第4 項第3 款之情形，原審本不得
    適用刑事訴訟法第7 編所定之簡易程序對被告為論罪科刑，
    而應依刑事訴訟法第452 條規定適用通常程序而為審判，則
    本院於撤銷原判決後，適用第一審通常程序而為第一審通常
    程序判決，併此敘明。
據上論斷，應依刑事訴訟法第455 條之1 第1 項、第3 項、第45
2 條、第369 條第1 項前段、第364 條、第301 條第1 項，判決
如主文。
本案經檢察官柯怡如到庭執行職務。
中　　華　　民　　國　　96　　年　　5 　　月　　29　　日
                  臺灣桃園地方法院刑事第五庭
                      審判長法  官  潘政宏
                            法  官  吳勇毅
                            法  官  陳月雯
以上正本證明與原本無誤。
如不服本判決，應於判決送達後10日內向本院提出上訴狀（應附
繕本），上訴於臺灣高等法院。
                            書記官  吳瓊英
中　　華　　民　　國　　96　　年　　5 　　月　　29　　日
